臺灣高等法院刑事判決　　　　　　　　94年度上易字第1740號
上　訴　人　臺灣板橋地方法院檢察署檢察官
被　　　告　甲○○
上列上訴人因被告妨害兵役案件，不服臺灣板橋地方法院94年度
訴字第1376號，中華民國94年9月9日第一審判決（起訴案號：臺
灣板橋地方法院檢察署93年度偵字第 16819號），提起上訴，本
院判決如下：
    主  文
上訴駁回。
    理  由
一、本件公訴意旨略以：被告甲○○明知其係海軍回役臨時召集
    之應召員，於居住處所遷移時，應向主管機關申報異動情形
    ，竟意圖避免召集，未在臺北縣樹林市○○街188號居住，
    於不詳時間遷出上開處所無故不依規定申報，致使臺北縣後
    備司令部所發指定應於93年5月17日12時，前往高雄市左營
    區海軍陸戰隊學校（左營營區）報到之海軍回役3號臨時召
    集令無法送達。因認被告甲○○涉犯有妨害兵役治罪條例第
    10 條第3項、第10條第1項第3款規定，後備軍人意圖避免召
    集，居住處所遷移，無故不依規定申報，致使召集令無法送
    達罪嫌。
二、按犯罪事實應依證據認定之，無證據不得認定犯罪事實；又
    不能證明被告犯罪者，應諭知無罪之判決，刑事訴訟法第15
    4條第2項、第301條第1項分別定有明文。次按認定不利於被
    告之事實，須依積極證據，茍積極之證據本身存有瑕疵而不
    足為不利於被告事實之認定，即應為有利於被告之認定，更
    不必有何有利之證據，而此用以證明犯罪事實之證據，猶須
    於通常一般人均不至於有所懷疑，堪予確信其已臻真實者，
    始得據以為有罪之認定，倘其證明尚未達到此一程度，而有
    合理性之懷疑存在，致使無從為有罪之確信時，即應為無罪
    之判決，此有最高法院82年度臺上字第163號判決、76年臺
    上字第4986號、30年上字第816號等判例意旨可資參照。再
    按妨害兵役治罪條例已於91年6月26日修正公布，並自同年
    月28日生效，修正後妨害兵役治罪條例第10條第1項（即修
    正前第11條第1項）規定為「後備軍人意圖避免召集處理有
    下列行為之一者，處1年以下有期徒刑、拘役或科新臺幣9
    萬元以下罰金：三、居住處所遷移，無故不依規定申報者。
    」，而對照該條修正前後之規定，修正後之後備軍人妨害兵
    役罪，須後備軍人有避免召集處理之意圖，始該當該條之構
    成要件。從而後備軍人雖有「居住處所遷移，無故不依規定
    申報」之情形，但仍須其主觀上有避免召集處理之意圖，方
    足以成立本罪；另參酌最高法院92台非字第404號判決意旨
    亦認：民國91年6月26日修正公布，同月28日生效之妨害兵
    役治罪條例第10條第1項係以『後備軍人意圖避免召集處理
    』為主觀要件，此主觀要件應依證據認定之，始得為適用法
    律之依據。依此，後備軍人雖有遷移居住所不依規定申報之
    情事，但公訴人就後備軍人有「意圖避免召集處理」之主觀
    構成要件，仍須提出客觀之證據以資証明，苟後備軍人僅有
    居住處所遷移，無故不依規定申報之事實，但無積極證據足
    証其有避免召集處理之意圖，則欠缺此項主觀不法要素，即
    無該當該罪之構成要件。
三、本件公訴人認被告甲○○涉犯前揭後備軍人意圖避免召集，
    居住處所遷移，無故不依規定申報，致使召集令無法送達罪
    嫌，無非係以：臺北縣後備司令部後備軍人查尋人口移送法
    辦年籍表與臨時召集令等資為被告甲○○犯有上開妨害兵役
    罪之依據。惟訊據被告甲○○則堅決否認有上開妨害兵役罪
    之犯行，辯稱：伊之前因逃兵經判刑6月，嗣於93年3月11日
    自高雄軍監交保釋放後，於93年4月時，伊與父郭春生有至
    臺北縣後備司令部辦理回役，填寫回役的書面文件並有更改
    地址為台北市○○路○段22號1樓，當時曾向承辦之一位楊小
    姐表示伊已經不住在台北縣樹林市○○街188號戶籍地，而
    是住於上開台北市○○路○段22號1樓地址，故請承辦小姐將
    日後有關文件或通知勿再寄送前開台北縣樹林市戶籍地，改
    寄至台北市○○路地址。至檢察官起訴指稱伊並未於93年5
    月17日回役報到一節，但是當時伊至上揭臺北縣後備司令部
    辦理回役時，除填寫回役單外，並有變更住址，希望回役資
    料通知寄至上開台北市○○路地址；因伊已經未住於前開台
    北縣樹林市戶籍地，故未收到上開召集令，以致未去報到，
    伊並非故意不收召集令等語。
四、按妨害兵役治罪條例第10條第3項、第10條第1項第3款規定
    ，後備軍人意圖避免召集，居住處所遷移，無故不依規定申
    報罪，係以行為人在客觀上有居住處所遷移，無故不依規定
    申報，致使召集令無法送達；在主觀上，則以行為人意圖避
    免召集，故意妨害兵役為其構成要件。經查：
(一)被告甲○○確有至前開臺北縣後備司令部辦理回役，並由其
    父郭春生代為填寫「回役報告書」，並於該報告書上除填寫
    前揭臺北縣樹林市○○街188 號戶籍地址外，復有填寫上開
    台北市○○路○段22號之現住通信地址等情，業據被告甲○
    ○之父郭春生於原法院簡易程序調查時供述明確在卷（原法
    院93年度簡字第5070號刑事卷宗第12頁、29頁至第30頁），
    並經原法院向前開臺北縣後備司令部調取「申請回役報告書
    」影本1紙核閱無訛，依該「臺北縣後備司令部因案停役申
    請回役報告書」所載，確有填載被告甲○○之姓名、出生年
    月日、身分證號碼，而該「申請回役報告書」上，除於戶籍
    地址欄填寫：台北縣樹林市○○街188號1樓外，並有填寫：
    台北市○○路○段22號為其現住戶籍地址；且於「現居地電
    話」欄；亦有填寫（02）00000000號，（0000000000）號；
    手機：0000000000號各等情，此有上開「申請回役報告書」
    影本1紙在卷可稽（原法院93年度簡字第5070號刑事卷宗第
    18頁）。是由上開「申請回役報告書」之記載可知，被告甲
    ○○除有填載其前揭樹林市○○街188號戶籍地址外，並有
    填載其台北市○○路○段22號之當時現住地址，亦留有其前
    開之電話與手機號碼；再者，被告甲○○所留之上開電話與
    手機號碼自其於93年4月15日填寫上揭「申請回役報告書」
    之日起迄至臺北縣後備司令部以被告甲○○妨害兵役條例罪
    ，以臺北縣後備司令部臨時召集妨害兵役案件移送報告書函
    送本件被告甲○○至臺灣板橋地方法院檢察署偵辦時為止（
    93年度他字第5446號偵查卷第1頁；93年度他字第7201號偵
    查卷宗第3頁），該段期間被告甲○○所填寫聯絡之（02）0
    0000000號，（0000000000）電話與手機號碼均無停話或故
    障紀錄等情，此有中華電信股份有限公司台灣北區電信分公
    司台北東區營運處服務中心94年6月8日東服三字第569號函
    及中華電信股份有限公司台灣北區電信分公司台北南區營運
    處服務中心，94年6月2日南服四94字第659號函各1紙在卷足
    憑（93簡5070號審理卷第55頁、第54頁）。是被告辦理回役
    報到時既已填載得以聯絡之地址及電話，實難遽認被告在客
    觀上，有居住處所遷移，無故不依規定申報之違法行為，且
    亦無意圖避免召集，故意妨害兵役之主觀犯意至明。
(二)又前揭臺北縣後備司令部所發通知被告甲○○之臨時召集令
    之地址僅記載前開臺北縣樹林市○○街188號地址，此有前
    開臨時召集令原本及臺北縣後備司令部列管後備軍人查尋人
    口移送法辦年籍表各在卷可稽（93年度他字第5446號偵查卷
    第2、3頁）；是關於臺北縣後備司令部通知被告甲○○所發
    指定應於93年5月17日12時，前往高雄市左營區海軍陸戰隊
    學校（左營營區）報到之海軍回役3號臨時召集令，因僅記
    載前開臺北縣樹林市○○街188號戶籍地一處，漏未依被告
    已填載申報前揭臺北市○○路○段22號之當時現住地址送達
    ，致使被告甲○○無從得知應於前開93年5月17日12時，前
    往高雄市左營區海軍陸戰隊學校（左營營區）報到，應係上
    揭承辦之兵役機關臺北縣後備司令部之送達程序有所疏漏與
    不周，送達程序顯有瑕疵，自難歸責被告係意圖避免召集，
    而有妨害兵役之故意。
(三)又證人即臺北縣後備司令部後備軍人管理科之聘僱人員楊天
    翠於本件原法院簡易程序調查時雖證稱，被告甲○○於填寫
    上開「申請回役報告書」後，有交給服務臺之值班小姐李菁
    茹，嗣由李菁茹再交與其本人，其本人於收到上開「申請回
    役報告書」後，即會依規定管制申請人之回役作業，且會於
    每個月10日前作業；被告與其父親郭春生雖有向前揭值班之
    李菁茹小姐表示要將戶籍遷至前述臺北市○○路○段22號，
    惟經其查證結果，被告甲○○之戶籍仍設於上開臺北縣樹林
    市○○街188號，其乃依據後備軍人管理規則第8條、召集規
    則第18條作為送達被告上開召集令之依據；再者，被告填寫
    於上開「申請回役報告書」之電話與手機號碼均無法聯絡；
    嗣於警員無法送達時，會由承辦臨時召集令之承辦人員宮為
    黔小姐再以電話聯絡，嗣經宮為黔小姐依上開「申請回役報
    告書」所填寫之電話聯絡被告均打不通，因該召集令無法送
    達，乃由承辦之宮為黔小姐依據警員記載之送達記要移送法
    辦云云。惟查：被告除於上揭「申請回役報告書」填載：臺
    北縣樹林市○○街188號之戶籍地址外，尚填寫臺北市○○
    路○段22號現住戶籍地址，已如前述；惟承辦本件召集令之
    承辦人員並未送達於被告所填載之臺北市○○路○段22號當
    時現住戶籍地址，可知承辦機關對於被告前揭召集令之送達
    即未依規定送達，其送達即有明顯瑕疵。再者，被告所填寫
    之前開（02）00000000號，（0000000000）之電話與手機號
    碼均無停話或故障紀錄等情，被告亦供稱一直使用中，亦如
    上述，是被告並非去向不明無從通知之情形，前揭證人楊天
    翠前開證言自難採信。
五、綜上調查，被告辯稱其有填載另一現住戶籍臺北市○○路○
    段22號，已未住於前開台北縣樹林市戶籍地址，故未收到上
    開召集令，以致未去報到，並非故意妨害兵役等情，應堪採
    信。由此可知，被告主觀上並無意圖避免召集，故意妨害兵
    役之主觀犯意；客觀上亦難遽認被告行為上，有居住處所遷
    移，無故不依規定申報之違法行為至明，依前開法條規定及
    說明，被告所為與妨害兵役治罪條例第10條第3項、第1項第
    3款之構成要件尚有未合。此外又查無其他積極事證足認被
    告有何公訴意旨所指之故意妨害兵役之犯行，原審以不能證
    明被告犯罪而為其無罪之諭知，經核原判決並無違誤，檢察
    官上訴意旨仍執陳詞並以被告之行動電話並無停話或故障記
    錄，僅係證明行動電話能正常使用，未能證明被告確有將行
    動電話隨時開機，或處於完全有電之狀態供承辦人員聯繫，
    顯見其有避免召集之主觀意圖云云。惟查，行動電話因收訊
    不佳無法接通亦係一般使用行動電話聯絡常有之偶發狀況，
    尚難僅憑被告電話不通即遽認被告是故意斷絕通訊，致承辦
    人員無法聯繫，而有避免召集之主觀意圖，況被告已於申請
    回役報告書中填寫現住地址臺北市○○路○段22號以供正確
    送達，並告知承辦小姐日後若有文件請送達上開地址，實難
    認定被告有何避免召集之意圖，是檢察官以臆測之詞指摘原
    判決不當，為無理由，上訴應予駁回。
據上論斷，應依刑事訴訟法第368條，判決如主文。
本案經檢察官王安明到庭執行職務。
中　　華　　民　　國　　94　　年　　12　　月　　29　　日
                  刑事第十七庭審判長法  官  鄭 文 肅
                                    法  官  施 俊 堯
　　　　　　　　　                  法　官  蘇 隆 惠
以上正本證明與原本無異。
不得上訴。
                                    書記官  邵 淑 津
中　　華　　民　　國　　94　　年　　12　　月　　30　　日
